【裁判字號】    95,訴,553
【裁判日期】    950509
【裁判案由】    侵權行為損害賠償
【裁判全文】
臺灣臺北地方法院民事判決               95年度訴字第553號
原      告  甲○○
訴訟代理人  許麗紅律師
被      告  台灣屈臣氏個人用品商店股份有限公司
法定代理人  韋以恩
訴訟代理人  郭思吟律師
上列當事人間請求侵權行為損害賠償事件，本院於民國95年4月
18日言詞辯論終結，判決如下：
    主  文
被告應給付原告新台幣貳拾貳萬陸仟捌佰伍拾伍元，及自民國九
十五年一月十一日起至清償日止，按年息百分之五計算之利息。
原告其餘之訴駁回。
訴訟費用由被告負擔三分之一，餘由原告負擔。
本判決第一項於原告以新台幣柒萬伍仟元供擔保後，得假執行；
被告如以新台幣貳拾貳萬陸仟捌佰伍拾伍元預供擔保，得免為假
執行。
原告其餘假執行之聲請駁回。
    事  實
甲、原告方面：
壹、聲明：
一、被告應給付原告新台幣（下同）68萬9,233元及自本件起訴
    狀繕本送達翌日起至清償日止，按年息5%計算之利息。
二、願供擔保，請准宣告假執行。
貳、陳述：
一、原告於民國94年10月18日，在被告位於台北市○○○路64號
    門市營業所（下稱被告營業所）購物時，因被告營業所將貨
    品堆砌通行走道兩旁被絆倒，自樓梯跌落地面，當時被告營
    業所經理在場目睹，隨即將被告送至台北馬偕醫院急診室就
    醫，嗣轉至國立台灣大學醫學院附設醫院（下稱台大醫院）
    接受治療，經醫生診斷原告受有右肱骨骨折及右尺股骨折之
    傷害。
二、被告營業所樓梯通道間堆放有琳瑯滿目之各樣商品，佔用本
    供消費者通行之空間，且其沿樓梯口堆放、商品疊放甚高、
    錯落不齊，不但走路時容易發生破撞、絆倒之情形，亦無法
    使用兩旁之扶手，若有碰撞極易發生不確定危險，被告販售
    商品，本有監督商場安全之作為義務，即被告「因自己之行
    為致有發生一定損害之危險時，即負有防範危險發生之義務
    」，被告將商場處於不確定危險之狀態，為具有過失之不法
    行為。又被告以顯著之折價或特價告示牌吸引消費者目光，
    其目的無非將商場空間作最大之利用，目的在招攬客戶購買
    該等商品，原告雖因疏忽跌落地面，然此乃因被告擺設商品
    吸引之結果，是故原告因觀看被告擺設商品而失足跌落，被
    告即須對此負擔侵權行為損害賠償責任。被告未盡防範危險
    發生之作為義務，致他人權利受損害，其不作為與損害間具
    有因果關係，應依民法第184條第1項之規定負不作為侵權損
    害賠償責任。又前開危險乃屬於民法第191條之3所定之危險
    ，被告按該規定亦應負損害賠償責任。
三、被告營業所樓梯未符合商場之最大樓地板面每100 平方公尺
    寬60公分之計算值、每座樓梯及平台淨寬度均大於1.4公尺
    高度在18公分以下、級深在26公分以上規定，且台階坡度小
    於1/10，其違反建築技術規則建築設計施工編第93條第3款
    第2目、第92條第1款、第98條第1款、第33條等保護他人法
    律規定，被告應依民法第184條第2項負損害賠償責任。
四、原告因此傷害，經主治醫師之評估，須休養同時復健達6個
    月，復健期間內，原告右手暫時失去正常功能，無法寫字、
    打字、工作，連日常生活亦有不便，須專人隨時在旁協助，
    且每週須返回台大醫院複診復健。半年復健期間後，原告須
    於1年後再度住院進行第2次手術，以拔除原告右手中鋼釘及
    鋼絲。原告所受損害計有：(一)醫療費用計66,716元；(二)薪資
    損失為44,517元；(三)日常生活看護費3個月78,000元。
五、原告因此事故右手嚴重受傷，暫時喪失正常功能，造成原告
    肉體與精神痛苦，因被告拒不理會，更令原告受有精神上之
    折磨，故依民法第195條第1項請求被告給付精神慰撫金50萬
    元。以上合計為68萬9,233元。
參、證據：提出受傷照片16張、申訴函、存證信函、醫療費用收
    據、扣繳憑單、在職證明書、請假單、薪資收據、診斷書等
    件為證。
乙、被告方面：
壹、聲明：原告之訴駁回；願供擔保聲請免為假執行。
貳、陳述：
一、被告營業所樓梯寬度、高度、級深及扶手高度完全符合建築
    技術規則之規定，被告營業所樓梯介於1、2樓賣場間之室內
    梯，屬一般通道，並非逃生梯或緊急出口，無任何法令禁止
    賣場於樓梯間置貨品；且該樓梯經台北市政府工務局建築管
    理處測量後淨寬有110公分，比法定寬度75公分多35公分，
    是故縱被告於樓梯一側置放商品，但其餘可供消費者通行寬
    度仍在法律標準範圍內，被告無違法可言。被告於本件事故
    發生地點樓梯只在一側置放商品，另一側仍留有扶手梯供顧
    客攙扶行走，是原告究竟為何跌倒與原告於單側置放商品因
    果關係為何，原告應負舉證責任。
二、鈞院於95年2月21日至事故發生地點勘驗之結果，原告自陳
    其係於1、2樓轉角扇型區跌倒，該處寬度經測量為130公分
    ，被告於事發當時擺放物品下方墊有盒子或腳架，其寬度經
    測量為22.5公分。被告縱於樓梯無扶手之一側擺設商品，其
    餘寬度仍有107.5公分，是被告就樓梯之設計，商品之擺設
    完全合乎法令，何況被告更主動於全省區臣氏門市樓梯上下
    兩側明顯處各張貼「小心階梯，Watch Your Steps」，以提
    醒消費者多加注意步行樓梯安全，以張貼警告之方式積極防
    範事故之發生，被告就本件事故之發生並無過失。
三、鈞院進行前揭勘驗時，原告並自承因見到2樓樓梯間之貨物
    引起注意，因分心踩空樓梯致跌倒，而非因被告超越法定界
    線堆放貨品致原告絆倒，被告並無過失。
四、民法第191條之3規定所稱危險事業，係指「工廠排放廢水或
    廢氣、桶裝瓦斯廠裝填瓦斯、爆竹廠製造爆竹、舉行賽車活
    動、使用炸藥開礦、開山或燃放焰火」之類型之危險事業，
    被告乃單純於一般賣場販售美妝用品之零售業者，其業務性
    質與危險事業不同，並不該當民法第191條之3構成要件。
五、原告實際支出之醫療費用為12,784元，其餘部分為重複請求
    ；原告薪資損失部分是否因右手骨折而完全喪失工作能力，
    亦有疑問；另原告之受傷程度僅須休養即可痊癒，並無請他
    人看護之必要，且親屬間看護未實際支出看護費用，而無損
    害，縱親屬看護卻屬實在，亦未見原告就該親屬看護工作請
    假提出證明，且原告請求工作薪資減損部分不到1個月，看
    護費用反而請求3個月之多，亦不合理。
參、證據：提出門市照片影本4張、蘋果日報報導影本1份為證。
    並聲請傳訊證人王麗君。
丙、本院依職權履勘現場。
    理  由
壹、程序事項：
    按訴狀送達後，原告不得將原訴變更或追加他訴，但經被告
    同意者或減縮應受判決事項之聲明者，不在此限，民事訴訟
    法第255條第1項第1款、第3款定有明文。本件原告原基於民
    法第184條第1項、第2項、第193條第1項、第195條第1 項請
    求被告給付如訴之聲明。嗣於起訴後之95年3 月28日追加基
    於民法第191條之3規定請求被告給付如訴之聲明，被告並無
    異議；另原告原訴之聲明為「被告應給付原告74萬9,456 元
    及自本件起訴狀繕本送達翌日起至清償日止，按年息5%計算
    之利息」，嗣於95年4月18日言詞辯論期日更正為「被告應
    給付原告68萬9,233元及自本件起訴狀繕本送達翌日起至清
    償日止，按年息5%計算之利息」，核屬減縮應受判決事項之
    聲明，揆諸首揭規定，原告所為訴之追加、變更合於法律之
    規定，應予允許。
貳、實體事項：
一、原告起訴主張：被告營業所樓梯通道間堆放有琳瑯滿目之各
    樣商品，且沿樓梯口堆放、商品疊放甚高、錯落不齊，行走
    時極易發生不確定危險，被告以其場所販售商品，本有監督
    商場安全之作為義務，即被告「因自己之行為致有發生一定
    損害之危險時，即負有防範危險發生之義務」，被告將商場
    處於不確定危險之狀態；又其以顯著折價或特價之告示牌吸
    引消費者之目光，招攬客戶購買，原告雖因自己疏忽跌落地
    面，然此乃因被告擺設商品吸引之結果；被告在樓梯擺放物
    品違反建築技術規則建築設計等保護他人法律之規定；為此
    依民法第184條第1項、第2項、第191條之3、第193條第1項
    、第195條第1項規定，求為命被告賠償如聲明所示之金額與
    法定利率計算之利息。
    被告則以：被告營業所之樓梯符合建築技術之相關法令規定
    ，且原告之跌倒經其自承因分心而跌落，原告具有疏失而致
    受傷，非因被告未盡注意義務所致，被告對原告之身體受傷
    害不具有過失；又被告營業所以販售美妝用品等，與民法第
    191條之3所定危險之內涵不同，而原告請求之醫療費用等有
    重複請求之處，且未舉證證明等語，資為抗辯。
二、原告主張於被告營業所購物時，因注視樓梯間擺設之商品而
    踩空樓梯跌落一樓，造成右手肱骨骨折及尺骨骨折等傷害之
    事實，業據其提出與所述相符照片、診斷證明書為證，被告
    則以前揭情詞置辯，並經本院依職權至現場勘驗。因此，本
    件兩造不爭執事項為：
    (一)原告於94年10年18日至被告營業所購物時，在該處2樓通
      往1樓之樓梯轉角扇型區域面向樓梯擺設之貨物、背向1樓
      而踩空跌落至1樓。
    (二)被告營業所樓梯係介於1、2樓賣場間之室內梯，屬一般通
      道。
三、本件兩造爭執應經本院判斷事項在於：(一)被告是否應對原告
    負侵權行為之損害賠償責任？(二)原告得請求之金額為何？茲
    分述如下
（一）被告應否對原告負侵權行為之損害賠償責任：
    1.侵權行為損害賠償責任規範之目的乃在防範危險，凡因自
      己之行為致有發生一定損害之危險時，即負有防範危險發
      生之義務。如因防範危險之發生，依當時情況，應有所作
      為，即得防止危險之發生者，則因其不作為，致他人之權
      利受損害，其不作為與損害之間即有因果關係，應負不作
      為侵權損害賠償責任（最高法院90年台上字第1682號判決
      可資參照）。
    2.本件被告營業所係以販賣商品為其業務，除應提供安全之
      商品外，並應對於購物商品之空間與附屬設施確保其安全
      性，亦即有監督商場安全之作為義務。被告營業所分為2
      層，以樓梯聯結1、2樓。樓梯之安全性，依建築技術規則
      規定樓梯須符合樓梯寬度75公分以上、樓梯級高20公分以
      下、級深21公分以上，扶手高度75公分以上，而被告營業
      所之1、2樓間之樓梯寬度為110及135公分，級高20公分，
      級深25公分，扶手高度105公分，符合上開規則規定，有
      原告提出台北市政府工務局鍵局管理處以電子郵件回函在
      卷可按，是被告營業所之樓梯符合相關法規之規定，足以
      採信。
    3.在一般情況下，營業場所之樓梯係作通行之用，而樓梯具
      有高度及坡度，在行走時有一定之危險，故有建築技術規
      則之規定，以減低行走之危險，是樓梯如符合上開規則之
      設計，且無阻礙通道順暢、乾爽為已足，然被告除以樓梯
      作為通行之用外，特別於銜接1、2樓之樓梯一側置放各式
      商品，且附以顯著之折價或特價之告示牌，為被告營業所
      之服務人員王麗君證述明確（見本院95年2月21日勘驗筆
      錄第5頁）。被告為求銷售營業額之增加，使消費者在上
      下樓梯時，將因商品之擺設與顯著告示牌之標示，而產生
      注意力分散與邊走邊看之情形，此為欲進入被告營業到達
      所2樓均須面臨問題，為被告所能預期，故被告就此所增
      加之危險性，較一般樓梯行走更具具有危險性，自有不應
      擺設商品，或應增加使消費者因注視商品而踩空墜樓之防
      護措施等注意義務，被告未盡此應盡之義務，顯有過失。
      又被告雖於樓梯兩側明顯處張貼「小心階梯，Watch Your
      Steps」，然原告確實因受商品擺設吸引，分散行走樓梯
      之注意力踩空而有受傷之事實，顯見被告之張貼行為，並
      不足以預防顧客在樓梯中跌落危險之發生。被告雖主張原
      告已自承自己疏忽注意階梯而跌落樓梯等語，然此係原告
      對損害發生原因自己有無過失之問題，仍無礙於認定被告
      未盡注意義務之情事，被告辯稱無過失等語，不足採信。
    4.綜上，本院認原告於上開時地發生本件事故，致原告受有
      上開傷勢，且原告疏未注意階梯為事故發生之主要原因，
      被告增加樓梯之危險而未盡防範危險之義務為次要原因，
      是以本院認原告因本件事故所受之損害應負擔60%之過失
      比例、被告應負擔40%之過失比例。
    5.原告主張被告應依民法第184條第1項負侵權行為責任為有
      理由，則原告其餘之主張，即無庸再為說明，併此敘明。
（二）原告得請求之金額:
    1.財產上之損害：
      (1)按不法侵害他人之身體或健康者，對於被害人因此喪失
        或減少勞動能力，或增加生活上之需要時，應負損害賠
        償責任，民法第193條第1項定有明文。所謂減少及殘存
        勞動能力，應以其能力在通常情形下，可能取得之收入
        為標準，又所謂增加生活上需要，乃被害人以前並無此
        需要，因被害之故，始有支付此費用之必要而言，故因
        侵權行為受傷治療之費用即屬之，同時因療傷期間雇人
        看護、請人照顧家庭或赴醫就診之往來交通費用，亦屬
        必要，均得請求賠償，反之超過醫療目的或不能證明為
        療傷等所必須之支出，則與加害行為無因果關係，即不
        得為此請求。
      (2)是本院審酌原告所得請求之金額，分述如下：
        醫療費用：全民健康保險法第1條後段固規定，就該
          法未規定之事項應適用保險法相關規定。惟全民健康
          保險性質上係屬健康、傷害保險，除有全民健康保險
          法第82條規定之情形外，依保險法第130條、第135
          條準用同法第103條之規定，全民健康保險之保險人
          不得代位行使被保險人因保險事故所生對於第三人之
          請求權，要無保險法第53條規定適用之餘地。是全民
          健康保險之被保險人，非因汽車交通事故受傷害，受
          領全民健康保險提供之醫療給付，其因侵權行為所生
          之損害賠償請求權並不因而喪失（最高法院89年台上
          字第805號判決可資參照）。查原告提出原證5及原證
          7之台大醫院醫療費用17張收據費用（包含健保部分
          負擔及自負額）分別為730元（結帳日期【下同】94/
          10/19）、44469元（94/11/4）、6177元（94/11/4
          ）、400元（94/10/18）、2360（94/11/10）、2106
          元（94/12/5）、773元（94/11/30）、1013元（94/
          11/24）、773元（94/11/11）、480元（94/11/16）
          、480元（94/11/18）、480元（94/11/23）、480元
          （94/11/25）、480元（94/11/30）、480元（94/12/
          9）、480元（94/12/2）、660元（95/1/2），其醫療
          費用共計62,821元，係因本件事故所致，有醫院收據
          在卷可稽，被告雖爭執醫療費用有所重複且健保費支
          出部分不應請求，然其結帳日期均不相同，並無重複
          情事，健保所提供之醫療給付及健保負擔部分，原告
          之請求權亦不喪失，是被告此部分抗辯，並不足取。
          至原告提出美耐德常德小歇門市店之統一發票252元
          之部分，並未說明屬於何種費用，尚難認此部分之請
          求有據，自不應允許。從而，原告據以請求醫療費用
          合計62,821 元，即無不合，應予准許，逾此範圍之
          請求，自屬無據，不應允許。
        勞動損失部分：
          原告主張因前述受傷後，而於94年10月、11月、12月
          向所服務飯店請假60天，其中25天不支薪水、30天則
          支半薪，5天支全薪，並因而遭飯店扣薪8,691元、
          14,511元、21,385元，有原告提出請假單4份及薪資
          表4份附卷可稽，其損失薪資共計44,587元，原告僅
          請求44,517元，為有理由，自應允許。
        看護費用：
          原告主張因右手失去功能，故自出院之日起3個月，
          均需看護照料生活起居，並陪同至醫院覆診進行復健
          等語。查原告雖右手肱骨骨折及右尺骨骨折，而住院
          進行手術置入鋼釘，並須長期復健治療，於開始治療
          期間，應認有無法正常生活而有令人看護之必要，且
          以每日1,300元計算尚屬合理，然依原告提出之台大
          醫院診斷證明書及老爺大酒店請假單，可知原告自至
          94年11月4日出院，請假至94年12月20日已開始上班
          ，則原告如能開始上班，應認其已無須看護協助照料
          起居生活，況原告亦未舉證證明上班日後之生活有何
          需他人從事看護之情事，是原告請求自出院日起至上
          班日前共46日之看護費用共計59,800元（1,300×46
          ＝59,800），為有理由，應予允許，逾此部分請求，
          為無理由，不應允許。
      (3)從而，原告財產上損失為167,138元（62,821＋44,517
        ＋59,800＝167,138），為有理由，應予允許。
    2.非財產上之損失：
      (1)按不法侵害他人之身體、健康者，被害人雖非財產上之
        損害，亦得請求賠償相當之金額，為民法第195條第1項
        所明定。次按法院對非財產上損害賠償金額之量定，應
        斟酌加害人及被害人之經濟情況、社會地位以及加害人
        之故意過失等一切情況為衡量之標準（最高法院51年台
        上字第223號號判例可資參照）。
      (2)原告為43年3月15日出生，於75年5月15日起任職於老爺
        大酒店，於本件事故發生時，擔任客房部大廳副理，年
        薪為66萬元以上，有其員工在職證明書及93年度各類所
        得扣繳暨免扣繳憑單附卷可憑，被告則為一全省連鎖企
        業，營業額頗豐，原告因本件事故造成右肱骨骨折及右
        尺骨骨折，均為身體、健康受侵害，且於94年10月18日
        急診，翌日住院手術置鋼釘，而於94年11月4日始出院
        ，並經醫師診斷須休養及復健半年，約一年骨折痊癒後
        ，需再次住院，拔除內置之鋼釘，則原告須經漫長治療
        及復健，勢必因而在精神上感到相當痛苦，本院綜合審
        酌上開一切情狀，認原告等所得請求之非財產上損害，
        應以40萬元為適當。
      (3)按損害之發生或擴大，被害人與有過失者，法院得減輕
        賠償金額或免除之，民法第217條定有明文。查本件原
        告就本件事故之發生應負擔60%之過失比例，已如前述
        ，因此原告經過失相抵後所得請求之金額為226,855元
        （【167,138＋400,000】×40%=226,855元，以下四捨
        五入）。
四、綜上所述，原告主張依民法第184條第1項侵權行為法律關係
    請求被告給付損害賠償元及慰撫金元，合計226,855元，並
    自95年1月11日起至清償日止，按年息5%計算之利息為有理
    由，應予允許。逾此部分之其餘請求，則屬無據，應予以駁
    回。
五、本件事證已臻明確，兩造其餘爭點、攻擊防禦方法及未經審
    酌之證據，於判決結果並無影響，爰不一一論述，附此敘明
    。
六、兩造陳明願供擔保，聲請宣告假執行及免為假執行，經核原
    告勝訴部分，於法並無不合，爰分別酌定相當擔保金額准許
    之。至原告敗訴部分，其假執行之聲請失所依據，爰併予駁
    回。
七、結論：原告之訴一部有理由，一部無理由，依民事訴訟法第
    第79條，判決如主文。
中    華    民    國    95    年    5     月    9     日
                  民事第三庭    法  官  李維心
以上正本係照原本作成
如對本判決上訴，須於判決送達後20日內向本院提出上訴狀
中    華    民    國    95    年    5     月    9     日
                                書記官  詹雪娥


司法院資訊處製作；財團法人民間司法改革基金會備份。
